【裁判字號】    92,上訴,1148
【裁判日期】    921217
【裁判案由】    過失致死
【裁判全文】
臺灣高等法院臺南分院刑事判決      九十二年度上訴字第一一四八號  Ａ
      上  訴  人  臺灣雲林地方法院檢察署檢察官
      被      告  乙  ○  ○
      選任辯護人  張  智  學
右上訴人因被告業務過失致死案件，不服臺灣雲林地方法院九十二年度訴字第一三號
，中華民國九十二年八月二十九日第一審判決（起訴案號：臺灣雲林地方法院檢察署
九十一年度偵字第三七六二號），提起上訴，本院判決如左：
      主      文
原判決撤銷。
乙○○從事業務之人，因業務上之過失致人於死，處有期徒刑肆月，如易科罰金，以
參佰元折算壹日。
      事      實
一、乙○○為德寶營造有限公司（下稱德寶公司）承包雲林縣東勢鄉境內東西向快速
    道路工程（下稱東勢東西向道路工程）之工地主任，負責監督全工程的進行及工
    地安全維護，並以此為其業務。民國（下同）九十一年六月十四日，在雲林縣東
    勢鄉○○村○○○○○路七公里一九０公尺處路段，因埋設水泥涵管，需變更道
    路路線以便施工，乙○○為該工程之工地主任，除負責工地安全外，並負有防止
    因施工造成來往車輛發生危險的義務，應注意道路變更或縮減，使用紐澤西護欄
    排列時，應循序漸進，以免角度過大，於夜間造成來往車輛行進時因視線不明產
    生擦撞之危險，及工程進行中，應樹立警告標誌，夜間並安裝警告燈，以防用路
    人不慎碰撞，而此為其施工經驗，應注意而能注意之情事，竟疏未注意及此，適
    於翌日二十二時五十五分許，有黃敬延酒後（其血中酒精濃度為九十九‧三ＭＧ
    ＼ＤＬ；換算呼氣酒精濃度約０‧五０ＭＧ＼Ｌ）騎乘車號ＮＵＴ－四六二號重
    機車，亦疏未注意酒後不得開車及行經施工路段應減速慢行之規定，於行經道路
    急遽縮減處時，見紐澤西水泥塊護欄未循序漸進排列，幾乎垂直橫擋於前，閃避
    不及，機車車頭撞及水泥塊，因衝力過大，造成黃敬延頭頸部挫傷及顱內出血於
    送醫後不治死亡。
二、案經黃敬延之父甲○○訴由臺灣雲林地方法院檢察署檢察官偵查起訴。
      理      由
一、訊據被告乙○○固坦承擔任德寶公司承包東勢東西向快速道路工程之工地主任，
    並於該處路段，在右揭時、地擺設鋼筋混凝土之紐澤西護欄，而經被害人黃敬延
    騎機車閃避不及，撞擊護欄致死等情；惟堅決否認有何過失，辯稱：紐澤西護欄
    係依循序漸進方式排列，材質是依合約規定，且被害人之死亡是與不明之車輛會
    車不當所造成云云。經查：
  (一)乙○○為德寶公司承包雲林縣東勢東西向道路工程之工地主任，負責監督全工程
    的進行及工地安全維護之業務，為被告所自承。而被害人黃敬延於右揭時、地騎
    乘車號ＮＵＴ－四六二號重機車行經該路段，因閃避不及，撞及紐澤西水泥塊護
    欄，造成頭頸部挫傷及顱內出血，於送醫後不治死亡之事實，業據目擊證人黃勇
    智證述情節明確，並有道路交通事故調查報告表、交通事故現場照片多幀在卷可
    憑，亦經臺灣雲林地方法院檢察署檢察官督同法醫師相驗明確，製有勘驗筆錄、
    驗斷書及相驗屍體證明書附卷可稽（詳相驗卷二十一至三十一頁）。
  (二)被告未注意道路變更或縮減，使用紐澤西水泥塊護欄排列時，應循序漸進，以免
    角度過大，於夜間造成來往車輛行進時因視線不明產生擦撞危險之情形，有檢察
    官親自履勘現場之照片多幀及道路交通事故調查報告表附卷可憑。而本件先後二
    次送請肇事責任鑑定結果，亦認為被告所擺設水泥塊（紐澤西護欄）部分確有未
    循序漸進設置之情，亦有台灣省嘉雲區車輛行車事故鑑定委員會鑑定意見書、台
    灣省車輛行車事故覆議鑑定委員會覆議意見書各一紙存卷足考。從而，被告違反
    道路變更或縮減，使用紐澤西水泥塊護欄排列時應循序漸進之規定，已臻明確。
  (三)再經審視相驗卷內編號一、二、三、四、九、十、十一（相驗卷第六、七、十九
    、二十頁）及檢察官現場履勘（相驗卷第四十、四十二頁）之照片以觀，被害人
    所撞擊之護欄係屬照片中轉角倒數第二個護欄，而現場倒數第一個護欄最左側雖
    有一個交通錐、後面有一串紅色固定警示燈、倒數第三個護欄有反光箭頭標誌、
    倒數第五、六個護欄上有大型紅色箭頭警示燈，然被害人所撞擊之護欄卻未如其
    餘護欄上附掛有紅色警示燈，以致該處在夜間由遠處目視，形成一段黑暗之缺口
    ，此由編號十一之照片觀之更為明顯（此照片由被告乙○○於九十一年六月十四
    日夜間即案發前一晚所攝），參以證人黃勇智於原審結證稱：「（問：你們在遠
    遠地方看清楚這些護欄？）看不到。」、「（問：你們能看到什麼？）看到前面
    有電燈。」（原審卷第四十頁）等語，可知駕駛人行經該路段需藉由紅色警示燈
    來辨識行進方向及護欄之排列位置，則被告未於倒數第二個護欄附掛紅色警示燈
    ，若僅以其他警告標誌或警示燈是否足以提醒駕駛人注意，並防止遠方來車擦撞
    該工程護欄，顯非無疑。是以被告在前開工程擺設護欄處所設置之夜間警告標示
    難謂為齊全。
  (四)被告雖辯稱被害人之死亡是與不明之車輛會車不當所造成。惟查，被告未依循序
    漸進之方式排列紐澤西水泥塊護欄及未於倒數第二個護欄附掛紅色警示燈之情形
    ，已如前述；再由道路交通事故調查報告表、證人黃勇智於原審調查時所指被害
    人、不明車輛之相關位置（原審卷第四十二頁）及現場遺留之七點二公尺機車剎
    車痕來看，該道路變更縮減路段之紐澤西水泥塊護欄之排列縱深僅有九點五公尺
    ，而被害人在進入該路段時，即與不明車輛會車，之後始發現未附掛紅色警示燈
    之倒數第二個護欄，以致剎車不及而撞及該護欄；若該道路變更縮減路段之紐澤
    西水泥塊護欄能依循序漸進之方式排列，則其排列勢必拉長，即可增加被害人在
    會車後對於前方護欄之反應時間及距離，且該倒數第二個護欄若附掛有紅色警示
    燈，亦可使被害人提前判斷護欄之排列位置及應行進之方向，當不致於發生被害
    人閃避不及，撞及該水泥塊護欄之情事。是以，被告違反應依循序漸進之方式排
    列紐澤西水泥塊護欄及護欄應附掛紅色警示燈之注意義務，顯有過失，加以被害
    人在會車後，因反應不及撞擊該排列不當且未附掛紅色警示燈之護欄而死亡，則
    被告之過失行為與被害人死亡結果之間，顯有相當因果關係，應無疑義。被告所
    辯被害人會車不當雖為本件死亡車禍肇因之一，然並非可排除前述被告之過失，
    是其所辯並不足採。又台灣省車輛行車事故覆議鑑定委員會覆議意見書中，雖認
    為「施工單位之警示設施已有預警功能無肇事因素」，然施工單位未依循序漸進
    之方式排列紐澤西水泥塊護欄以致縮減被害人之反應時間及距離，且未於倒數第
    二個護欄附掛紅色警示燈之情形，已如前述，該施工單位之警示設施是否已達預
    警程度，而排除施工單位之肇事因素，實屬可疑，從而該覆議意見書就此部分之
    意見，尚難採認，本院認臺灣省嘉雲區車輛行車事故鑑定委員會鑑定意見所載「
    施工單位夜間於彎道設置紐澤西水泥塊，擺設不當（未循序漸進），為肇事次因
    」等情，為可採認。
  (五)至於被告設置之紐澤西護欄未使用可減震或吸震之材質一節，雖為被告所坦認，
    然被告擺設之紐澤西護欄使用鋼筋混凝材質係出於雙方合約之要求，此有工程合
    約書內文件第十頁在卷可按。再者，因施工使用護欄係出於變更車道、隔離人車
    之需求，本屬降低施工風險之措施，而護欄使用何種材質並無強制性之規定，且
    鋼筋混凝材質護欄之使用，在一般工程中亦屬常見，實難僅因被告設置之護欄未
    使用可減震或吸震之材質，即遽認被告違反客觀注意義務，此部分尚難認被告有
    過失。
  (六)綜上，本件被害人雖因違反酒後不得開車及行經施工路段應減速慢行之注意義務
    ，而為肇事主因，然被告之前述過失，既與被害人之過失，併合而為本件車禍肇
    事之原因，故被害人之過失或可供做量刑時之斟酌，但被告之刑責則不能因此相
    扺而獲得免除。是本件事證已甚明確，被告業務過失致死之犯行堪予認定。
二、核被告所為，係犯刑法第二百七十六條第二項之業務過失致死罪。原審疏未詳查
    ，遽認被告並無過失，因而諭知被告無罪，顯未恰當。檢察官上訴意旨，指摘原
    判決不當，非全無理由，自應由本院將原判決撤銷改判。爰審酌被告之品行尚佳
    、其本身之過失程度較低、造成被害人死亡之結果、且已與被害人家屬達成和解
    及犯罪後態度等一切情狀，量處如主文第二項所示之刑，並諭知如易科罰金之折
    算標準，以資懲儆。
據上論斷，應依刑事訴訟法第三百六十九條第一項前段、第三百六十四條、第二百九
十九條第一項前段，刑法第二百七十六條第二項、第四十一條第一項，罰金罰鍰提高
標準條例第一條前段、第二條，判決如主文。
本案經檢察官李傳來到庭執行職務。
中    華    民    國      九十二      年      十二      月      十七    日
                                  臺灣高等法院臺南分院刑事第五庭
                                      審判長法官  楊    明    章
                                            法官  戴    勝    利
                                            法官  顏    基    典
右正本證明與原本無異。
如不服本判決，應於判決送達後十日內向本院提出上訴狀，其未敘述理由者並應於提
出上訴狀後十日內向本院補提理由書（應附繕本)。
                                      法院書記官  呂    嘉    文
中    華    民    國      九十二      年      十二      月      十九    日
附錄：本判決論罪科刑法條全文
刑法第二百七十六條：
因過失致人於死者，處二年以下有期徒刑、拘役或二千元以下罰金。
從事業務之人，因業務上之過失犯前項之罪者，處五年以下有期徒刑或拘役，得併科
三千元以下罰金。


司法院資訊處製作；財團法人民間司法改革基金會備份。
